【裁判字號】    95,上訴,182
【裁判日期】    950414
【裁判案由】    偽造文書
【裁判全文】
臺灣高等法院刑事判決                 95年度上訴字第182號
上  訴  人
即  被  告  乙○○
                      樓
選任辯護人  張立業律師
            林于椿律師
上列上訴人因偽造文書案件，不服臺灣臺北地方法院94年度訴字
第1419號，中華民國94年12月16日第一審判決（起訴案號：臺灣
臺北地方法院檢察署94年度偵續字第64號），提起上訴，本院判
決如下：
    主  文
上訴駁回。
    事  實
一、乙○○與甲○○係夫妻關係，二人曾於民國89年11月13日簽
    立離婚協議書，旋因財產分配問題而未辦理離婚登記（該二
    人業經臺灣臺北地方法院於民國94年 5月27日以93年度婚字
    第1022號判決離婚在案，現上訴由本院以94年度家上字第18
    9 號案件審理中），乙○○為向甲○○請求因前開離婚協議
    書內容所代墊之房屋貸款，竟於92年 6月間某日，在其位於
    臺北市○○區○○路 3段48巷3弄16號9樓之住處內，未經有
    權製作人臺北銀行營業部之同意，將其所持有之由臺北銀行
    營業部所製發之帳號為000000000000號帳戶之存摺予以影印
    後，將該存摺影本內登錄明細第二頁第十七行之「甲○○」
    （原係銀行用以表示甲○○於90年3月1日匯入新臺幣（下同
    ）五萬元至該帳戶之意）及第三頁第十四行之「李強華」（
    原係銀行用以表示李強華於90年11月 7日匯入六千五百元至
    該帳戶之意），擅自以立可白抹除再予影印之方式而變造之
    ，旋為遂其上開返還房屋貸款之主張，竟意圖為自己不法之
    利益，於92年 6月19日，以上開變造之存摺影本充作證物，
    並以甲○○為被告，向臺灣臺北地方法院新店簡易庭提起返
    還不當得利之民事訴訟（案號為92年度店簡字第 601號）而
    行使之，使法院有誤認其確曾代甲○○支付上開費用之虞，
    藉以取得法院判決相對人應為一定給付之財產上不法利益，
    足生損害於涉訟相對人甲○○，並影響該帳戶存摺內容製作
    人臺北銀行對於存戶交易資料管理及法院對於訟爭金額判斷
    之正確性，嗣因甲○○於92年12月26日聲請閱覽上開民事訴
    訟卷宗始行發覺，經陳報法院上開事實始未得逞。
二、案經甲○○訴由臺灣臺北地方法院檢察署檢察官偵查起訴。
    理  由
一、訊據上訴人即被告乙○○供承有於臺北銀行營業部開設帳號
    為000000000000號之活儲存款帳戶，告訴人甲○○及李強華
    分別有於上開時間匯入該帳戶五萬元及六千五百元，嗣其於
    上揭時地將其所持有之該帳戶存摺予以影印後，將該存摺影
    本內登錄明細上登錄之「甲○○」（係銀行用以表示甲○○
    於90年3月1日匯入五萬元至該帳戶之意）及「李強華」（係
    銀行用以表示李強華於90年11月 7日匯入六千五百元至該帳
    戶之意），以立可白抹除再予影印，並提出於上開民事訴訟
    內作為證物等事實，且有被告以上開方式塗改系爭銀行存摺
    影本乙份在卷可參，而被告於前開民事訴訟之起訴狀內檢附
    該存摺影本作為證物乙節，亦經原審法院依職權調閱該院新
    店簡易庭92年度店簡字第 601號民事卷宗查明無訛，並有該
    民事卷宗影本在卷可參，而經本院於審理時當庭勘驗被告所
    提供之上開銀行存摺原本，該存摺登錄明細第二頁第十七行
    及第三頁第十四行仍登載「甲○○」及「李強華」，是堪認
    被告確有將其所有上揭銀行存款帳戶存摺原本影印後，再將
    該存摺影本內之登錄明細第二頁第十七行之「甲○○」及第
    三頁第十四行之「李強華」，予以抹除再行影印後，提出於
    前開其與甲○○間之民事訴訟作為證據之事實。然被告矢口
    否認有行使變造私文書及詐欺得利未遂犯行，辯稱：甲○○
    所匯入之款項原即係伊所有，而伊已清償李強華所匯入之款
    項，並未足生損害；又伊於前開民事訴訟內，並未就前開二
    筆款項有何主張，而伊已與甲○○簽訂離婚協議書，但未辦
    理離婚登記，而伊已將房屋、股票過戶給甲○○，甲○○也
    領走伊銀行之存款，然甲○○仍不滿足，仍到伊公司來鬧，
    所以伊看到存摺上有甲○○三個字，一時生氣，才塗掉該等
    名字，伊並無變造私文書之犯意云云。查依被告與告訴人甲
    ○○於八十九年十一月十三日簽訂之離婚協議書，其第三條
    約定被告將其所有臺北市○○區○○路二段 109巷112號3樓
    及 109巷100弄1號等房屋過戶予告訴人甲○○，並由告訴人
    甲○○自行負擔房屋貸款，而查系爭被告所有之上開銀行帳
    戶即係供銀行扣取房屋貸款之用，此據被告及告訴人甲○○
    供明在卷，告訴人甲○○及案外人李強華於前揭時間所匯入
    之上開二筆款項即係分別用以支付90年3月至5月及同年11月
    之房屋貸款，此被告於原審法院94年11月30日審理時亦供稱
    如果在3月1日甲○○沒有匯入50000元，11月7日李強華沒有
    匯入6500元的話，則帳戶裡即沒錢了，該二筆款項均係要繳
    納隔天的房貸等語，另參酌被告係主張為告訴人甲○○代墊
    89年11月至92年 5月之房屋貸款而起訴請求返還該不當得利
    ，亦有上開民事訴訟之起訴狀及所檢附之證物影本可參，是
    告訴人甲○○匯入款項至被告所有上揭銀行帳戶，其目的乃
    係為支付房屋之銀行貸款，是以該帳戶內之相關記載與告訴
    人甲○○應償還被告代墊房屋貸款之款項金額息息相關，被
    告並提出該存摺內登載之內容據為向告訴人甲○○請求返還
    不當得利之憑據，是其於上開民事訴訟內提出該經塗改之存
    摺影本以遂其訴訟上主張，自難謂無行使該等變造私文書之
    故意。而查刑法第 210條之偽造或變造私文書罪，衹須所偽
    造或變造之私文書足以損害於公眾或他人，而有損害之虞為
    已足，至公眾或他人是否因該私文書之偽造或變造而實受損
    害，則非所問（參照最高法院33年上字第 916號及43年臺上
    字第 387號判例）；查本件被告持上開經變造之存摺影本於
    民事訴訟內作為其請求返還不當得利之依憑，而該返還不當
    得利之訴有無理由，亦以上開款項之給付權源為其主要爭點
    ，告訴人甲○○及案外人李強華分別於上揭時間匯入款項至
    被告所有上揭銀行帳戶，並經該銀行承辦員以該存摺內登錄
    明細第二頁第十七行及第三頁第十四行登載「甲○○」及「
    李強華」之字樣，此係銀行用以表示甲○○及李強華分別於
    90年3月1日及90年11月7日各匯入50000元及6500元至該帳戶
    ，而該帳戶既係銀行用於扣取房屋貸款之用，告訴人甲○○
    及案外人李強華匯入款項至該帳戶以供支付房屋貸款之用，
    被告將該存摺上所登載之「甲○○」及「李強華」予以塗抹
    ，將因而顯示該等款項並非由甲○○及李強華所匯入，而影
    響被告得向告訴人請求返還其代墊之房屋貸款之數額及法院
    審酌告訴人所應償還被告代墊之款項金額範圍，是被告所為
    將有使法院陷於錯誤而為不正確之判斷之虞，是被告變造以
    證明給付事實之系爭銀行存摺影本並持交法院，其所為尚難
    謂無生損害於涉訟相對人、銀行對於存戶交易資料管理及法
    院對於訟爭金額判斷之正確性，是被告上開所辯，要屬卸責
    之詞，不足採信，本件事證明確，被告犯行洵堪認定。
二、按銀行存摺係該機構負責人或主辦人所簽發，作為銀行與存
    款戶間交易憑證之用，性質上應屬私文書之一種。又影本與
    原本可有相同之效果，如將原本予以影印後，將影本之部分
    內容竄改，重加影印，其與無制作權人將其原本竄改，作另
    一表示其意思者無異，應成立變造文書罪；又原本之部分內
    容，以掩蓋、粘貼、重疊或其他不正當方法制成影（複）本
    ，使其內容與原本顯有差異者，亦與無制作權人將原本竄改
    ，作另一表示意思者相同，亦難謂無變造文書之犯行（參照
    最高法院73年度臺上字第3885號判例及91年度臺上字第7543
    號判決）。核被告所為，係犯刑法第216條、第210條之行使
    變造私文書罪及同法第 339條第3項、第2項之詐欺得利未遂
    罪。又被告於同日變造前開銀行存摺內之記載告訴人甲○○
    及案外人李強華匯入款項之行為，均係基於一個變造犯意之
    決定，以達成其同一犯罪之各個舉動，均屬當次變造行為之
    接續行為；而其變造私文書後復持以行使，其變造私文書之
    低度行為應為行使之高度行為所吸收，不另論罪。又被告於
     92年6月19日持變造之存摺影本據以提起民事訴訟主張告訴
    人甲○○返還不當得利部分，雖已著手於詐欺行為之實施，
    然未至取得財產上不法利益之結果，為未遂犯。又其所犯上
    開行使變造私文書及詐欺得利未遂罪間，具有方法結果之牽
    連關係，為牽連犯，依刑法第55條之規定，應從一重之行使
    變造私文書罪處斷。公訴意旨雖未敘及被告乙○○所涉上開
    詐欺得利未遂犯行，然此部分犯罪事實業經檢察官於原審法
    院94年11月30日審理中當庭補充在案，且該詐欺得利未遂犯
    行與被告所犯之行使變造私文書罪間亦有牽連犯之裁判上一
    罪之關係，應為起訴效力所及之，本院自得併予審理。原審
    以被告上述犯行事證明確，援引刑法第216條、第210條、第
    339條第3項、第2項、第55條、第41條第1項及罰金罰鍰提高
    標準條例第1條前段、第2條之規定，並審酌被告之品行、犯
    罪之動機、目的、手段、智識程度、犯罪所生之損害及所得
    利益等一切情狀，量處有期徒刑三月，並諭知易科罰金之折
    算標準，經核認事用法，並無不合，被告上訴意旨否認有本
    件行使變造私文書及詐欺得利之犯行，尚難認有理由，應予
    駁回。
據上論斷，應依刑事訴訟法第368條，判決如主文。
本案經檢察官陳明光到庭執行職務。
中    華    民    國    95    年    4    月    14     日
                  刑事第五庭審判長法  官  吳  敦
                                  法  官  吳啟民
                                  法  官  張傳栗
以上正本證明與原本無異。
如不服本判決，應於收受送達後十日內向本院提出上訴書狀，其
未敘述上訴之理由者並得於提起上訴後十日內向本院補提理由書
（均須按他造當事人之人數附繕本）。
                                  書記官  秦慧榮
中    華    民    國    95    年    4     月    17    日


司法院資訊處製作；財團法人民間司法改革基金會備份。
